臺灣高雄地方法院民事判決　　　　　　　　　　　　九十三年度簡上字第一九七號
　　上　訴　人　啟華營造有限公司
　　法定代理人　甲○○
　　訴訟代理人　乙○○○
　　　　　　　　王家鈺律師
　　被上訴人　　交通部電信總局
　　法定代理人　丙○○
　　訴訟代理人　高慶福律師
右當事人間請求損害賠償事件，上訴人對於中華民國九十三年七月十五日本院高雄簡
易庭第一審判決（九十三年度雄國簡字第一號）提起上訴，經本院於九十三年十二月
十四日言詞辯論終結，判決如下：
    主      文
上訴駁回。
第二審訴訟費用由上訴人負擔。
    事實及理由
一、被上訴人起訴主張：上訴人於民國八十五年一月間承攬被上訴人所發包之濱海公
    路省道台十七線台南溪底寮至將軍鄉路段○道路管線箱涵電信手孔蓋工程，嗣因
    其施工後之手孔蓋突出路面高達十公分而未加以整理與路面齊平，且其於整理前
    亦未依道路交通標誌標線號誌設置規則之規定設置反光警告標誌，致訴外人陳明
    曉於同年三月四日十九時三十分許，在駕駛車牌號碼ＹＲＥ─一六八號機車行經
    該路段北上一六一公里處時，因夜間光線不佳而撞及未設置反光警告標誌且突出
    於路面之手孔蓋後失去平衡摔倒在地因而頭部撞傷出血，經送醫治療不治死亡後
    ，其繼承人即訴外人陳柯秀英、陳益山、陳益煥、陳益吉等人即以被上訴人對所
    發包之上開電信手孔蓋工程之公有公共設施設置及管理有缺失為由而對被上訴人
    提起請求國家賠償之訴，後該事件迭經台灣台南地方法院八十八年度重國字第一
    號、台灣高等法院台南分院八十九年度重上國字第三號及最高法院九十二年度台
    上字第七三一號等判決而告確定，被上訴人依此須分別給付訴外人陳柯秀英新台
    幣（下同）二十三萬二千五百八十七點五元，訴外人陳益山、陳益煥、陳益吉等
    三人各五萬元及均自八十八年八月十四日起至清償日止按年息百分之五計算之利
    息，被上訴人於上開判決確定後原欲給付訴外人陳柯秀英、陳益山、陳益煥、陳
    益吉等人上開金額及利息，惟因其等拒絕受領，乃於九十二年九月十六向台灣台
    南地方法院提存所對訴外人陳柯秀英清償提存二十七萬六千七百五十元，另於同
    年月十八日向鈞院提存所對訴外人陳益山、陳益煥、陳益吉等三人各清償提存五
    萬九千四百八十六元，計被上訴人已賠償其等四十五萬五千一百七十三元，而上
    訴人所承攬施工之上開電信手孔蓋工程既有上述瑕疵，其自應負債務不履行之損
    害賠償責任，且被上訴人依國家賠償法第三條第二項之規定對之自有求償權，今
    被上訴人已依上開規定向上訴人求償，惟上訴人均置之不理，爰依國家賠償法第
    三條第二項之規定請求上訴人給付被上訴人賠償予訴外人陳柯秀英等四人之上開
    金額，並聲明求為判決：上訴人應給付被上訴人四十五萬五千一百七十三元及自
    起訴狀送達之翌日即九十三年六月十一日起至清償日止，按週年利率百分之五計
    算之利息。
二、上訴人則以：上訴人所承攬之上開工程於初步完工後，因配合道路作業而於八十
    四年十二月二十七日依發包單位即被上訴人之指示停工，並將該工地交由道路施
    工單位即訴外人台灣省公路局西部濱海公路南區工程處及其承攬廠商即訴外人端
    明營造工程有限公司（以下簡稱端明公司）接管以進行道路路面鋪設工程，故本
    件事故發生時該工地既係由該二單位進行施工，則該工地之所有安全維護工作自
    應由該二單位負責而與上訴人無關，而訴外人陳明曉之死亡係因其未戴安全帽騎
    乘機車高速侵入施工路段，且因與上訴人所承攬之手孔蓋無關之路面凹凸不平而
    滑倒所致，上訴人對此自無庸負責，縱其死亡與上訴人有關，然被上訴人為發包
    單位且派員現場監工，其亦應負設計、設置、管理及監督之過失責任而與有過失
    ，上訴人自得主張抵銷等語資為抗辯。
三、本件原審對於被上訴人之請求判決全部勝訴，上訴人對此聲明不服，並求為判決
    ：（一）原判決廢棄。（二）駁回被上訴人於第一審之訴；被上訴人於本院則聲
    明求為判決駁回上訴人之上訴。
四、兩造不爭執之事實：
（一）台灣省交通處公路局所屬西部濱海公路台十七線台南縣溪底寮至將軍段道路改
      善工程係由訴外人端明公司於八十二年五月間標得承攬，而上開道路路段沿線
      之管線箱涵工程其中有關電信「手孔（長方形者）」部分為交通部電信管理局
      第二工程隊（業經裁撤由中華電信公司承受其業務，其上級單位現為被上訴人
      ）自行發包而由上訴人承包，電信「人孔（圓形者）」部分為長途電信管理局
      第三工程總隊委託公路局辦理，並由訴外人端明公司承包。
（二）訴外人端明公司之工地主任即訴外人陳春生於上揭道路工程鋪設柏油施工完成
      尚未驗收前，因未依法設置必要之交通警告標誌致生本件事故，其業經台灣高
      等法院台南分院論以業務過失致死罪而判處有期徒刑四月、緩刑三年確定。
五、本件兩造爭執之處在於：（一）訴外人陳明曉之死亡是否肇因於其所騎乘之機車
    撞及上訴人所施作突出於路面之電信「手孔蓋」？（二）上訴人對該事故之發生
    是否有過失？經查：
（一）依台南縣警察局學甲分局將富派出所相驗案件初步調查報告表之「發現或報案
      經過欄」乃載：「據路人指出ＹＲＥ－一六八號輕機車，因碰到路旁鐵蓋物，
      致駕駛不穩而摔倒。」等語（見偵查卷八十五年度相字第三九七號相驗第二頁
      ），而據該調查報告表之調查人即處理警員王志平於訴外人陳春生所涉上開業
      務過失致死刑事案件上訴審理中乃證稱：「路人告訴我死者碰到手孔而摔倒，
      本件係許進旺報案處理。」等語（見該上訴卷第一０四頁、八十八年十一月三
      十日訊問筆錄），而證人許進旺於台灣台南地方法院檢察署檢察官相驗調查時
      則證稱：「我沒有親眼看到陳明曉車禍情形，是人家告訴我才去看的，聽路人
      講可能撞到路面突出的人孔（現場並無圓形之人孔，而有四方形之手孔，應係
      手孔之誤），使機車失去平衡才摔倒，那人孔（應係手孔之誤）突出路面約四
      、五公分。」等語（見上開相驗卷第二十頁背面），又依卷附道路交通事故調
      查報告表及照片所示，被害人陳明曉在事發後係倒臥於上開路段所設手孔西北
      方二十點七公尺附近，其後留有西北走向之刮地痕八點二公尺（末端至人孔之
      間二十點七公尺未留），倒地處亦留有血跡四十公分長，而上開肇事路段全線
      均已鋪設柏油完畢，除該凸出於路面之手孔蓋外，餘均未見任何凹凸不平物，
      （見上開相驗卷第十七、十八頁），是依被害人陳明曉之行車方向、現場路況
      、刮地痕走向及報案紀錄等情以觀，被害人陳明曉顯係高速行駛（見台灣高等
      法院台南分院八十九年度重上國字第三號判決理由）撞及上訴人所施作之唯一
      突出於路面之手孔蓋後失去平衡而在衝出延伸行駛二十點七公尺後摔倒滑行八
      點二公尺撞及頭部致死，否則以該路面平坦無障礙之情下，被害人陳明曉於高
      速行駛中若未突然撞及異物，應無以該手孔為中心而向外延伸刮地痕之理，上
      訴人所辯被害人陳明曉係因路面凹凸不平而摔倒云云自非可採。
（二）按道路工程進行中，應樹立警告標誌，夜間並應安裝警告燈。又道路於開放通
      行之前，應將必要之標誌、標線、號誌設置妥當。道路與交通狀況有變更時，
      應增設必要之標誌、標線、號誌，並將不必要之標誌、標線、號誌同時清除。
      又道路因施工、養護或其他情況致交通受阻，應視需要設置各種標誌或拒馬、
      交通錐等，夜間應有反光或施工警告燈號，必要時並應使用號誌或派旗手管制
      交通。道路交通安全規則第一百四十三條、道路交通標誌標線號誌設置規則第
      六條、第一百四十五條第一項分別定有明文。查證人即服務於中華電信公司鳳
      山營運處之施明在台灣高等法院台南分院九十一年度重上更（一）字第二五五
      號刑事案件審理中乃證稱：「本件手孔工程是先做好後，才由承包道路工程之
      單位鋪柏油路。」等語（見該案卷八十八年十二月二十一日訊問筆錄），又證
      人陳春生於上開同一刑事案件審理中亦證稱：「手孔做好後是有放置交通錐」
      、「可能是工人偷懶，或因技術問題而沒有在鋪設柏油時與手孔落差部鋪斜坡
      ，以減少落差」、「鋪好柏油後沒有交通錐，可能被收走」、「我們鋪好後會
      通知公路局請他們通知手孔單位調降，我們若是鋪好柏油路面，就會拿掉交通
      錐」、「可能是工人拿走交通錐」等語（見該案卷八十八年十一月三十日訊問
      筆錄），而上訴人所承攬之上開手孔蓋部分箱涵工程確因配合道路作業已於八
      十四年十二月二十七日依發包單位之指示停工，並已於肇事地點處所設置完成
      之手孔蓋上放置交通錐等情，此有發包工程停工報告單、台灣省交通處公路局
      西部濱海公路南區工程處工地交通、安衛、環保八十五年一月二十二日複查結
      果通知書暨現場照片四張乙紙分別附於本卷及上開偵查卷八十五年度他字第二
      五一號卷可稽，是上訴人於依發包單位之指示停工前固已在該尚未鋪設柏油路
      面上之由其施作完成之手孔蓋上放置交通錐之警告標誌而完成該階段之安全維
      護義務，該路段鋪設柏油路面完成後，該警告標誌已不復在，而依證人施明於
      上開同一刑事案件審理中所證稱之：「鋪好柏油路面後，如與手孔部分有落差
      ，公路局會通知我們中華電信，我們再通知承包商，填平突出部分」等語（見
      該案卷八十八年十二月二十一日訊問筆錄），及訴外人端明公司之工務副總經
      理林子奕於訴外人陳春生業務過失致死刑事案件原審審理中證述：「端明公司
      有打電話通知啟華公司調整手孔。」等語（見該原審卷第二一六頁反面），並
      證人即公路局該路段助理監工陳保宏於偵查中證述之：「於八十五年一月間勞
      工安全檢查時，有跟承包商說到路面凸出的問題，有請承包商改善，並連絡電
      信局承包商改善，電信局有來做降低的工作，但事情發生時尚未做到那一段。
      」等語（見偵查卷八十五年度他字第二五一號第十八頁），其於台灣高等法院
      台南分院九十一年度重上更（一）字第二五五號刑事案件審理中復證稱：「伊
      等有通知端明公司，有向伊等工程師報告，伊不知他有無通知啟華公司，但啟
      華公司有到現場塗紅漆。那時候記得工程師有去叫他們（指承包商）降低四方
      形手孔高度。」等語（見該案卷九十一年六月二十一日訊問筆錄第四頁），足
      認上訴人所施作完成之手孔蓋若於鋪設柏油路面完成後有突出於路面之情況，
      其仍負有填平之義務，且此亦為其所明知（否則其即不會於通知後到場塗紅漆
      之情）甚明，上訴人於其他施工單位柏油鋪設完成後因手孔蓋有突出路面，其
      既已受通知調降手孔高度，且並已到場先塗紅漆標示，其於斯時自應知原設置
      之交通錐已不在現場，且其手孔蓋與完成之路面落差甚大而有危及安全之虞，
      則縱因本件事發當時尚未及施作至該肇事路段而未能及時調降，其亦應知悉須
      在其上再設置警告標誌以維護交通安全，而此亦非不能注意之事項，惟其竟疏
      未注意及此，則其於被害人陳明曉之死亡自亦存有過失應堪認定，且此亦不因
      訴外人端明公司應同負其責而有異。至上訴人雖另辯以被上訴人於上開工程之
      上訴人乃係因其使用人即上訴人之過失而代負其責，上訴人於其工程應完成之
      範圍內所衍生之附隨保護義務本須自行完盡，其自不得反指發包之被上訴人就
      上訴人自己之疏失而要求定作人負所謂管理監督之責者，上訴人所辯被上訴人
      亦與有過失云云洵非可採。
  綜上所述，上訴人於向被上訴人承攬上開手孔蓋工程施工後，因疏未注意及時調降
  手孔蓋與路面高度並於調降前設置夜間適當警告標誌，致被害人陳明曉撞及該突出
  路面之手孔蓋後失去平衡而摔倒死亡，其就本件事故之發生自有過失，且對其所承
  攬上開工程之施作亦未盡其附隨保護義務而為不完全給付，而定作人之被上訴人已
  依國家賠償法第三條第一項賠償被害人陳明曉之繼承人陳柯秀英等四人，其依同條
  第二項及承攬之法律關係而向上訴人求償自屬有據。從而，被上訴人依國家賠償法
  第三條第二項之規定及承攬之法律關係，請求上訴人應給付其代付之四十五萬五千
  一百七十三元及法定遲延利息，為有理由，應予准許。原判決依其理由（上訴人於
  本件上訴審理中並未再予爭執）雖與本件不同，而依其他理由仍應認為正當，自仍
  應認其上訴為無理由，上訴意旨指摘原判決不當，求予廢棄改判，為無理由，應予
  駁回。
六、據上論結：本件上訴為無理由，依民事訴訟法第四百三十六條之一第三項、第四
    百四十九條第二項、第七十八條，判決如主文。
中　　　華　　　民　　　國　　九十三　　年　　 十二 　　月　　二十八　　日
                              臺灣高雄地方法院民事第五庭
                                        審判長法官  黃宏欽
                                        法      官  謝雨真
                                        法      官  何悅芳
正本係照原本作成。
本判決不得上訴。
中　　　華　　　民　　　國　　九十三　　年　　 十二 　　月　　二十八　　日
                                        法院書記官  周志揚
